---
title: "수리통계학2 8장 과제"
author: "응용통계학과 이준혁"
date: "2023-11-17(금)"
output:
  html_document:
    css: styles.css
    #code_folding: show
    fig_caption: yes
    fig_height: 7.5
    fig_width: 10
    fig_retina: null
    highlight: haddock
    self_contained: yes
    theme: cosmo
    toc: yes
    toc_depth: 6
    toc_float: yes
    fig_dpi: 300
---

```{r setup, include=FALSE}
knitr::opts_chunk$set(echo = TRUE)
```
<style type="text/css">
  body, td {
     font-size: 16px;
     font-family: 맑은 고딕
  }
  code.r{
    font-size: 16px;
    font-weight: bold;
    font-family: 맑은 고딕
  }
  pre {
    font-size: 14px
    font-family: 맑은 고딕
  }
  h1,h2,h3,h4,h5,h6{
    font-family: 맑은 고딕;
    font-weight: bold;
  }
  h1{
    font-size: 18pt;
  }
  h2{
    font-size: 16pt;
  }
  h3{
    font-size: 14pt;
  }
  table{
    font-size: 20px;
  }
</style>
<br><br><br><br>

---

```{r}
gc()
```

---

# 1번 문제

소나무에 요소 비료를 주면 해충에 대한 면역력이 높아지는지 알아보기로 한다.  
12그루의 소나무에 일정량의 요소 비료를 주고 소나무의 면역능력을 측정한 결과 다음과 같은 수치를 얻는다.  
측정치가 $N(\theta, 10^2$) 분포를 따른다고 할 때, $\theta$가 보통 소나무의 평균치인 102이상인지 검정하라.  
단, $\theta$에 대한 사전 분포는 $\pi(\theta)$ = 1을 가정한다.  

```{r}
data <- c(105, 109, 126, 92, 101, 108, 102, 118, 99, 90, 86, 102)

mean(data)
var(data)/length(data)
#사후 N(103,10.8)

# H1이 102 이하일 확률, P(theta <= 102)
pnorm(102,103,sqrt(10.8))

# H0가 102 이상일 확률, P(theta > 102)
1-pnorm(102,103,sqrt(10.8))
```

따라서 102이상일 확률은 0.62로 > 0.05 이므로 귀무가설을 기각하지 못한다.

---

# 2번 문제

가게에 하루동안 들르는 손님의 수 X는 평균 $\theta$을 갖는 포아송 분포를 따른다.  
$\theta$의 사전 분포를 Gamma(2, 0.1)로 가정  
10일 동안 관측한 결과 총 216명의 손님이 가게를 방문하였음이 조사되었다.  
하루 평균 20명 이상의 손님이 방문해야 가게의 수지를 맞출 수 있다고 생각 되어서  
$H_{0}:\theta>20$  
$H_{1}: \theta<=20$  
을 검정하고자 한다.

2-1 \(H_0: \theta > 20\)일 사후확률

$H_0: \theta > 20$
$\pi(\theta|x) \sim Gamma(\alpha+x, \beta+n)$
$\alpha = 2, \beta = 0.1$
$\pi(\theta|x) \sim Gamma(2+216,0.1+10) = Gamma(218,10.1)$


```{r}
a <- 2;
b <- 0.1
x <- 216;
n <- 10
a2 <- a+x; b2 <- b+n
p0 <- 1-pgamma(20,a2,b2)
p0
```

$p_0 = 0.86 > 0.5$ 이므로 귀무가설을 기각하지 않음

2-2

$B_{01} = \frac{p_0/p_1}{\pi_0/\pi_1}$

```{r}

p1 <- 1-p0

pi0 <- 1-pgamma(20,a,b)
pi1 <- 1-pi0

B_01 <- (p0/p1)/(pi0/pi1)
B_01 # 베이즈 상수
```

2-3 

```{r}
new_p0 <- 1-pgamma(20,15,1) #사전분포 Gamma(15,1)
new_p1 <- 1-new_p0

B_01*(new_p0/new_p1) # 사후비
```


---

# 3번 문제

어떤 곤충이 두 유전자 A, B를 가지고 있다.  
$X|\theta \sim B(30,\theta)$


$H_0: \theta = \frac{3}{16}$
$H_1: \theta \neq \frac{3}{16}$
$pi(\theta) = Beta(1,1)$

```{r}
a <- 1
b <- 1
n <- 30
x <- 5
theta_0 <- (3/16)
m1 <- choose(n,x)*(gamma(a+b)/(gamma(a)*gamma(b)))*((gamma(a+x)*gamma(b+n-x))/gamma(a+b+n))
m1

B_01 <- (choose(n,x)*theta_0^x*(1-theta_0)^(n-x)) / m1
p0 <- (1+B_01^(-1))^(-1)
p0
```

$0.85 > 0.5$ 이므로 귀무가설 기각하지 않는다.

# 4번 문제

4-1 고전적 유의확률

```{r}
x_bar <- 0.25
n <- 100
theta_0 <- 0
z <- (x_bar-theta_0)/(1/sqrt(n))
z

#고전적 p-value
1 - pnorm(z)
```

4-2 \(g(\theta) \sim N(0,1)\)의 사후분포 및 베이즈 추정치

```{r}
pi0 <- 0.5
pi1 <- 1-pi0
s <- 1
theta_0 <- 0
sigma_0 <- 1
m1 <- 1/sqrt(2*pi*(s+sigma_0))*exp(-(x_bar - theta_0)^2/(2*(s+sigma_0)))
B_01 <- sqrt(1+n)*exp(-(1/2)*z^2*(n/(n+1)))
p0 <- (1+B_01^(-1))^(-1)
p0 # H0 사후확률
p1 <- 1-p0
p1 # H1 사후확률
```

# 5번 문제

종합병원에 근무하는 김철수 박사팀은 왼손잡이 어린이가 사고를 당할 가능성이 더 높은지 알아보기 위하여 사고로 응급실을 찾는 어린이들 중 왼손잡이의 비율 $\theta$를 조사하기로 하였다.

5-1 \(\theta\)의 사전분포 Beta(0.1,0.9), 베이즈 상수

$H_0: \theta < 0.1$
$H_1: \theta \geq 0.1$
$\pi(\theta) = Beta(0.1,0.9)$
$\pi(\theta|x) = Beta(0.1+2,0.9+10-2) = Beta(2.1,8.9)$

```{r}
a <- 0.1
b <- 0.9
n <- 10
x <- 2
theta_0 <- 0.1
p0 <- pbeta(theta_0,a+x,b+n-x)
p0
p1 <- 1-p0
p1
p0/p1 #사후비
pi0 <- pbeta(theta_0,a,b)
pi1 <- 1-pi0

B_01 <- (p0/p1)/(pi0/pi1)
B_01 #베이즈 상수
```

5-2 양측검정

```{r}
m1 <- choose(n,x)*(gamma(a+b)/(gamma(a)*gamma(b)))*((gamma(a+x)*gamma(b+n-x))/gamma(a+b+n))
m1

B_01 <- (choose(n,x)*theta_0^x*(1-theta_0)^(n-x)) / m1
B_01 #베이즈 상수
p0 <- ((1+pi1)/(pi0*(B_01)^(-1)))^(-1)
p0
```

0.14 < 0.5 이므로 귀무가설 기각

```{r}
p1 <- 1-p0
p0/p1 # 사후비
```