---
title: "수리통계학 Ⅱ - chap 8 실습"
author: "이하늘, 가천대학교 응용통계학과 202340339"
date: 2023-11-10(SAT)
output:
  html_document:
    code_folding: show
    fig_caption: yes
    fig_height: 10
    fig_width: 10
    highlight: haddock
    self_contained: yes
    theme: cosmo
    toc: yes
    toc_depth: 3
    toc_float: yes
---

```{r setup, include=FALSE}
knitr::opts_chunk$set(echo = TRUE)
```

<style type="text/css">
  body, td {
     font-size: 16px;
     font-family: 맑은 고딕
  }
  code.r{
    font-size: 16px;
    font-weight: bold;
    font-family: 맑은 고딕
  }
  pre {
    font-size: 14px
    font-family: 맑은 고딕
  }
  h1,h2,h3,h4,h5,h6{
    font-family: 맑은 고딕;
  }
  h1{
    font-size: 22pt;
  }
  h2{
    font-size: 20pt;
  }
  h3{
    font-size: 18pt;
  }
</style>

<br>

# 1. 12그루의 소나무 \(\sim N(\theta, 10^2)\), \(H_0: \theta > 102\)?


\[
H_0: \theta \geq 102\\
H_1: \theta < 102\\
\pi(\theta) = 1 \\
\pi(\theta|x_1, ..., x_{12}, \sigma^2) \sim N(\bar{x},\sigma^2/n)
\]


```{r}
tree <- c(105,109,126,92,101,108,102,118,99,90,86,102)

n <- length(tree)
sigma <- 10^2
x_bar <- mean(tree)
x_bar
s <- sigma/n
s
```


\[
\pi(\theta|x_1, ..., x_{12}, \sigma^2) \sim N(\bar{x},\sigma^2/n) \\
= N(103.1667, 8.3333) \\
p_0 = \Phi(\frac{102 - 103.1667}{\sqrt{8.3333}})
\]

```{r}
# 표본 평균에 대한 z 점수 계산
z_score <- (102 - x_bar) / sqrt(s)

# p 값 계산: 귀무 가설 하에서 표본 평균이 관찰된 평균 이상일 확률
p0 <- pnorm(z_score, lower.tail = FALSE)
p0

```

\[
p_0 = 0.656947 > 0.5 
\]

귀무가설 채택

# 2. 손님의 수 \(\theta\)의 사전분포 Gamma(2, 0.1)

## 2-(1). \(H_0: \theta > 20\)일 사후확률

\[
H_0: \theta > 20\\
\pi(\theta|x) \sim Gamma(\alpha+x, \beta+n) \\
\alpha = 2, \beta = 0.1\\
\pi(\theta|x) \sim Gamma(2+216,0.1+10) = Gamma(218,10.1) \\
\]


```{r}
a <- 2;b <- 0.1
x <- 216; n <- 10
a2 <- a+x; b2 <- b+n
p0 <- 1-pgamma(20,a2,b2)
p0 #0.8618447

```

\[
p_0 = 0.8618447 > 0.5 
\]




## 2-(2). 베이즈상수
\[
B_{01} = \frac{p_0/p_1}{\pi_0/\pi_1}
\]

```{r}

p1 <- 1-p0

pi0 <- 1-pgamma(20,a,b)
pi1 <- 1-pi0

B_01 <- (p0/p1)/(pi0/pi1)
B_01
```

\[
B_{01} = 9.126649
\]

## 2-(3). 사전분포 Gamma(15,1)

```{r}
new_p0 <- 1-pgamma(20,15,1)
new_p1 <- 1-new_p0

B_01*(new_p0/new_p1) #1.069178
```



# 3. \(X|\theta \sim B(30,\theta)\)


\[
H_0: \theta = \frac{3}{16}\\
H_1: \theta \neq \frac{3}{16}\\
\pi(\theta) = Beta(1,1) \\
\]

```{r}
a <- 1; b <- 1
n <- 30; x <- 5
theta_0 <- 3/16
m1 <- choose(n,x)*(gamma(a+b)/(gamma(a)*gamma(b)))*((gamma(a+x)*gamma(b+n-x))/gamma(a+b+n))
m1

B_01 <- (choose(n,x)*theta_0^x*(1-theta_0)^(n-x)) / m1
p0 <- (1+B_01^(-1))^(-1)
p0
```

\[
p_0 = 0.8507201 > 0.5 
\]

귀무가설 채택

# 4. \(X|\theta \sim N(\theta,1)\)

## 4-(1). 고전적 유의확률


\[
z = \frac{\bar{x}-\theta_0}{1/\sqrt{n}}
\]

```{r}
x_bar <- 0.25; n <- 100
theta_0 <- 0
z <- (x_bar-theta_0)/(1/sqrt(n))
z #2.5

1 - pnorm(z) #0.006209665
```

\[
고전적 유의확률 \\
p = 0.006209665
\]

## 4-(2).\(g(\theta) \sim N(0,1)\)의 사후분포, 베이즈 추정치

\[
p_0 = P(H_0|\bar{x}) = \pi_0f(\bar{x}|\theta_0)/m(\bar{x})
\]


```{r}
pi0 <- 0.5; pi1 <- 1-pi0
s <- 1
theta_0 <- 0; sigma_0 <- 1
m1 <- 1/sqrt(2*pi*(s+sigma_0))*exp(-(x_bar - theta_0)^2/(2*(s+sigma_0)))
B_01 <- sqrt(1+n)*exp(-(1/2)*z^2*(n/(n+1)))
p0 <- (1+B_01^(-1))^(-1)
p0
p1 <- 1-p0
p1
```

\[
p_0 = 0.3129209 < 0.5 \\
p_1 = 0.6870791
\]



# 5. 왼손잡이의 비율 \(\theta\)

## 5-(1).\(\theta\)의 사전분포 Beta(0.1,0.9), 베이즈 상수


\[
H_0: \theta < 0.1\\
H_1: \theta \geq 0.1\\
\pi(\theta) = Beta(0.1,0.9) \\
\pi(\theta|x) = Beta(0.1+2,0.9+10-2) = Beta(2.1,8.9)
\]

```{r}
a <- 0.1; b <- 0.9
n <- 10; x <- 2
theta_0 <- 0.1
p0 <- pbeta(theta_0,a+x,b+n-x)
p0
p1 <- 1-p0
p1
p0/p1
pi0 <- pbeta(theta_0,a,b)
pi1 <- 1-pi0

B_01 <- (p0/p1)/(pi0/pi1)
B_01
```

\[
사후비 \frac{p0}{p1} = 0.3078409\\
B_{01} = 0.08578824
\]


## 5-(2).양측검정

```{r}
m1 <- choose(n,x)*(gamma(a+b)/(gamma(a)*gamma(b)))*((gamma(a+x)*gamma(b+n-x))/gamma(a+b+n))
m1

B_01 <- (choose(n,x)*theta_0^x*(1-theta_0)^(n-x)) / m1
B_01
p0 <- ((1+pi1)/(pi0*(B_01)^(-1)))^(-1)
p0
p1 <- 1-p0
p0/p1

```

\[
p0 = 0.1378114 < 0.5\\
귀무가설 기각 \\
사후비 \frac{p0}{p1} = 0.159839\\
B_{01} = 4.659373
\]






<br>
  
  
  
# References {-}s
  
[R tutorial](https://cran.r-project.org/doc/manuals/r-release/R-intro.html)


--------------------------------------------------------------------------------------------------
  
  ⓒ Statistical Methods, Gachon University

--------------------------------------------------------------------------------------------------
  

