---
title: "수리통계학 Ⅱ - chap 3 실습"
author: "이하늘, 가천대학교 응용통계학과 202340339"
date: 2023-04-15(SAT)
output:
  html_document:
    code_folding: show
    fig_caption: yes
    fig_height: 10
    fig_width: 10
    highlight: haddock
    self_contained: yes
    theme: cosmo
    toc: yes
    toc_depth: 3
    toc_float: yes
---

```{r setup, include=FALSE}
knitr::opts_chunk$set(echo = TRUE)
```

<style type="text/css">
  body, td {
     font-size: 16px;
     font-family: 맑은 고딕
  }
  code.r{
    font-size: 16px;
    font-weight: bold;
    font-family: 맑은 고딕
  }
  pre {
    font-size: 14px
    font-family: 맑은 고딕
  }
  h1,h2,h3,h4,h5,h6{
    font-family: 맑은 고딕;
  }
  h1{
    font-size: 22pt;
  }
  h2{
    font-size: 20pt;
  }
  h3{
    font-size: 18pt;
  }
</style>

<br>

# 3. \( X \) 와 \( Y \)의 주변확률밀도함수 및 독립 여부

### 주변확률 밀도함수

#### 1. \( X \)

\[
f_X(x) = \int_{0}^{1} (x - y) \, dy = \left[ xy - \frac{y^2}{2} \right]_{0}^{1} = x - \frac{1}{2},
( 1 \leq x \leq 2)
\]


#### 2. \( Y \)

\[
f_Y(y) = \int_{1}^{2} (x - y) \, dx = \left[ \frac{x^2}{2} - xy \right]_{1}^{2} = \frac{3}{2} - y,
( 0 \leq y \leq 1 )
\]

#### 3.독립 여부

\( X \)와 \( Y \)가 독립적이라면, 

\[
f_{XY}(x, y) = f_X(x) \times f_Y(y)
\]

##### 계산
\[
(x - \frac{1}{2}) \times (\frac{3}{2} - y) = \frac{3}{2}x - xy - \frac{1}{2} + \frac{1}{2}y \neq x - y
\]

즉, \( X \)와 \( Y \)는 독립이 아니다.


# 4. 5번 동전 던지기의 사후확률 및 사후분포 그림
```{r}
# 데이터와 가능한 세타 값 설정
x <- c(1, 1, 0, 0, 1)
theta <- seq(0.1, 0.9 , by=0.1)

# 사전확률 설정
prior <- rep(1/length(theta), length(theta))

# 가능도 계산
likelihood <- dbinom(sum(x), length(x), theta)

# 사후확률 계산
posterior <- likelihood * prior

# 정규화 (사후확률이 모두 합쳐서 1이 되게 만듦)
posterior <- posterior / sum(posterior)

# 결과 출력
data.frame(theta=theta,prior=prior,
           likelihood=likelihood,
           posterior=posterior)


library(ggplot2)
df_posterior <- data.frame(theta=theta,prior=prior,
                           likelihood=likelihood,
                           posterior=posterior)

ggplot(df_posterior,aes(x=theta))+
geom_line(aes(y=posterior,color='Posterior'))+
scale_color_manual(values="skyblue")+
theme_minimal() +
ylab('Density') + 
guides(color = guide_legend(title=NULL))

```

# 5.
## 5 - (1). 조건부 확률은 얼마인가?

\( P((X_1,...,X5) = (1,1,0,0,1)|\theta = 0.5) \) 동전을 다섯 번 던져서 앞면이 3번 나오고 뒷면이 2번 나올 확률

```{r}
# 데이터 설정
x <- c(1, 1, 0, 0, 1)
theta <- 0.5

# 조건부 확률 계산
prob <- 0.5^5
prob #0.03125
```

## 5 - (2). 주변 확률은 얼마인가?

주변확률  \( P((X_1,...,X5) = (1,1,0,0,1)) \)은 모든 가능한 세타 값에 대해 조건부 확률을 합한 것

```{r}
# 각 세타 값에 대해 조건부 확률 계산하고 합하기
marginal_prob <- 0

for(i in seq(0.1,0.9,0.1)) {
  marginal_prob <- marginal_prob +(i^3 * (1-i)^2 * (1/9)) 
}
marginal_prob #0.01851667
```
## 5 - (3).

\( (X_1,...,X5) \)는 서로 교환가능한 변수인가?

동일한 범위의 가능성을 가진 독립적인 시행 결과로 볼 수 있으므로 \( X_ {i} \)들은 교환 가능하다.

교환 가능성은 주어진 분포에 대해 관측값의 순서가 중요하지 않음을 의미한다. 즉 \( X_ {i} \)들의 분포는 같고 서로 독립적이기 때문에 이들은 교환 가능하다.



# 6. 변수 X의 이산과 연속의 합성변수이다. X의 확률밀도함수 그림 표현

```{r}
x_cont <- seq(-16, 16, by = 0.01)

# 연속변수의 확률밀도함수
pdf_cont <- (1 / (2 * sqrt(2 * pi))) * exp(-0.5 * x_cont^2) * 0.5

# 이산변수의 x 값과 확률밀도함수
x_disc <- 0
pdf_disc <- 0.5

df_cont <- data.frame(x = x_cont, pdf = pdf_cont, type = "Continuous")
df_disc <- data.frame(x = x_disc, pdf = pdf_disc, type = "Discrete")
df <- rbind(df_cont, df_disc)

ggplot(df, aes(x = x, y = pdf, color = type)) +
  geom_line(data = df[df$type == "Continuous", ], size = 1) +
  geom_point(data = df[df$type == "Discrete", ], size = 4) +
  scale_color_manual(values = c("Continuous" = "blue", "Discrete" = "red")) +
  labs(
    title = "Probability Density Function of X",
    x = "x",
    y = "Probability Density",
    color = "Type"
  )
```

# 7. 

## 7-(1). 

\( B(10, 0.7) \)의 확률밀도함수 + 정규분포의 확률밀도함수 그림

```{r}
n <- 10
p <- 0.7

# 이항분포의 평균과 분산
mean_binom <- n * p
var_binom <- n * p * (1 - p)

# x 값의 범위
x <- 0:n

# 이항분포의 확률.
binom_prob <- dbinom(x, size = n, prob = p)

# 정규분포의 확률
norm_prob <- dnorm(x, mean = mean_binom, sd = sqrt(var_binom))

df <- data.frame(x, binom_prob, norm_prob)
ggplot(df, aes(x = x)) +
  geom_line(aes(y = binom_prob, color = "Binomial"), size = 1) +
  geom_line(aes(y = norm_prob, color = "Normal"), size = 1) +
  scale_color_manual(values = c("Binomial" = "blue", "Normal" = "red")) +
  labs(
    title = "Binomial and Normal Distributions",
    x = "x",
    y = "Probability",
    color = "Distribution"
  )
```

## 7-(2). 

\( B(100, 0.7) \)의 확률밀도함수 + 정규분포의 확률밀도함수 그림

```{r}
n <- 100
p <- 0.7

# 이항분포의 평균과 분산
mean_binom <- n * p
var_binom <- n * p * (1 - p)

# x 값의 범위
x <- 0:n

# 이항분포의 확률.
binom_prob <- dbinom(x, size = n, prob = p)

# 정규분포의 확률
norm_prob <- dnorm(x, mean = mean_binom, sd = sqrt(var_binom))

df <- data.frame(x, binom_prob, norm_prob)
ggplot(df, aes(x = x)) +
  geom_line(aes(y = binom_prob, color = "Binomial"), size = 1) +
  geom_line(aes(y = norm_prob, color = "Normal"), size = 1) +
  scale_color_manual(values = c("Binomial" = "blue", "Normal" = "red")) +
  labs(
    title = "Binomial and Normal Distributions",
    x = "x",
    y = "Probability",
    color = "Distribution"
  )

```

## 7-(3). 비교

n이 커질수록 정규분포에 근사한다.


<br>
  
  
  
# References {-}s
  
[R tutorial](https://cran.r-project.org/doc/manuals/r-release/R-intro.html)


--------------------------------------------------------------------------------------------------
  
  ⓒ Statistical Methods, Gachon University

--------------------------------------------------------------------------------------------------
  

