---
title: "수리통계학 Ⅱ - chap 4 실습"
author: "이하늘, 가천대학교 응용통계학과 202340339"
date: 2023-04-15(SAT)
output:
  html_document:
    code_folding: show
    fig_caption: yes
    fig_height: 10
    fig_width: 10
    highlight: haddock
    self_contained: yes
    theme: cosmo
    toc: yes
    toc_depth: 3
    toc_float: yes
---

```{r setup, include=FALSE}
knitr::opts_chunk$set(echo = TRUE)
```

<style type="text/css">
  body, td {
     font-size: 16px;
     font-family: 맑은 고딕
  }
  code.r{
    font-size: 16px;
    font-weight: bold;
    font-family: 맑은 고딕
  }
  pre {
    font-size: 14px
    font-family: 맑은 고딕
  }
  h1,h2,h3,h4,h5,h6{
    font-family: 맑은 고딕;
  }
  h1{
    font-size: 22pt;
  }
  h2{
    font-size: 20pt;
  }
  h3{
    font-size: 18pt;
  }
</style>

<br>

# 1. \( \theta \)의 우도함수를 구하고 최우추정치를 구하라.


#### 1. 우도함수

\[
L(\theta|x) = P(X=1|\theta)^3 \cdot P(X=0|\theta)^4 = \theta^3 \cdot (1-\theta)^4
\]


#### 2. 최우추정치

\[
l(\theta|x) = \log(L(\theta|x)) = 3\log(\theta)+ 4\log(1- \theta)
\\
l'(\theta) = \frac{d}{d\theta}[3\log(\theta)+ 4\log(1-\theta)] = \frac{3}{\theta} - \frac{4}{1-\theta}
\\
\frac{3}{\theta} - \frac{4}{1-\theta} = 0 \Rightarrow \theta = \frac{3}{7}
\]
```{r}
# 관측치
x <- c(1, 1, 0, 1, 0, 0, 0)

# 로그우도함수
log_likelihood <- function(theta) {
    return(sum(dbinom(x = x, size = 1, prob = theta, log = TRUE)))
}

# 최적화 함수로 로그우도함수의 최대값 찾기
result <- optim(par = 0.5 , fn = log_likelihood , control=list(fnscale=-1))

# 결과 출력
result$par #0.4286133
3/7 #0.4285714
```


# 2. \(∑_{i=1}^{n}X_i^²\)이 충분통계량임을 보여라

\(X1,...,Xn\) 의 결합 확률밀도함수\( f(x|θ)가 \) 두 함수 \(g(T(x),θ)\)와 \(h(x)\)의 곱으로 나타낼 수 있을 때 \(T(X)=t\)는 모수 \(\theta\)에 대한 충분통계량이다.


정규분포의 확률밀도함수
\[
f(x|\theta) = \frac{1}{\sqrt{2\pi\theta}} \exp\left(-\frac{x^2}{2\theta}\right)
\]

결합확률밀도함수
\[ \\ f(X|\theta) = \prod_{i=1}^{n} \\ 
f(X_i|\theta) = \frac{1}{(2\pi\theta)^{n/2}} \exp\left(-\frac{\sum_{i=1}^{n} X_i^2}{2\theta}\right)
\]

위의 식을 분해하면,
\[\\ f(X|\theta) = g(T(X), \theta)h(X) \\
= \left[\frac{1}{(2\pi)^{n/2}} (\frac{1}{\sqrt{\Theta}})^n \exp(-T(X)/ 2Θ)\right] [h(x)]
\]

여기서 \(T(X)=∑_{i=1}^{n}X_i^² \)이며, \(h(x)= 1 \)이다. 즉, \(T(X)=∑_{i=1}^{n}X_i^²\)는 \(\theta\)에 대한 충분통계량이다. 

# 3. \(∑_{i=1}^{n}X_i\)이 충분통계량임을 보여라

포아송분포의 확률밀도함수
\[ 
f(x|\theta) = e^{-\theta} \frac{\theta^x}{x!}
\]

결합확률밀도함수
\[f(X|\theta) = \prod_{i=1}^{n} \\
f(X_i|\theta)= e^{-n\theta}  \frac{\theta^{\sum_{i=1}^{n} X_i}}{\prod_{i=1}^{n} X_i!}
\]

위의 식을 분해하면,
\[f(X|\theta) = g(T(X), \theta)h(X) \\
= [e^{-n\theta}\cdot \theta^{T(X)}] [h(x)]
\]

여기서 \(T(X)=\sum_{i=1}^{n}X_i  \)이며, \(h(x)= \frac{1}{\prod_{i=1}^{n} X_i!} \)이다. 
즉, \(T(X)=\sum_{i=1}^{n}X_i \)는 \(\theta\)에 대한 충분통계량이다. 


# 6. \(\theta\)의 사후분포를 구하고 \(\theta\)의 95% 최대사후구간을 구하라.

사후확률 분포
\[
P(\theta=\theta_i|X) \propto P(X|\theta=\theta_i)P(\theta=\theta_i)
\]

각 \(\theta_i\)에 대한 가능성은 이항 분포를 사용하여 계산할 수 있다.
\[
P(X|\theta=\theta_i) = C(20,5)(\theta_i)^5(1- \theta_i)^{15}
\]
따라서 사후확률은
\[
P(\theta= \theta_i | X) \propto C(20,5)(\theta_i)^5(1- \theta_i)^{15} * (1/9)
\]

사후분포의 밀도함수는
\[
\pi(\theta|x) = \frac{\pi(\theta)f(x|\theta)}{\sum_{i=1}^{9}\pi(\theta)f(x|\theta)}\\
\]

```{r}
HPDgrid=function(prob,level=0.95){
  prob.sort=sort(prob, decreasing=T)
  M=min( which(cumsum(prob.sort)>= level))
  height=prob.sort[M]
  HPD.index=which( prob >= height)
  HPD.level=sum(prob[HPD.index])
  res=list(index=HPD.index, level=HPD.level)
  return(res)
}



N=20
theta=seq(0.1, 0.9, by=0.1)
prob = factorial(20)/factorial(20-5)*theta^5*(1-theta)^15
prob=prob/sum(prob)
alpha=0.05
level=1-alpha

#사후분포
a <- 1/9 * (1/9*factorial(20)/factorial(20-5)*theta^5*(1-theta)^15)
b<- sum(1/9*factorial(20)/factorial(20-5)*theta^5*(1-theta)^15)
a/b

HPD=HPDgrid(prob, level)

plot(theta,prob)

HPDgrid.hat=c( min(theta[HPD$index]), max(theta[HPD$index]) )
HPDgrid.hat #[1] 0.1 0.4

HPD$level

```

<br>
  
  
  
# References {-}s
  
[R tutorial](https://cran.r-project.org/doc/manuals/r-release/R-intro.html)


--------------------------------------------------------------------------------------------------
  
  ⓒ Statistical Methods, Gachon University

--------------------------------------------------------------------------------------------------
  

