---
title: "통계 방법론 I"
author: "홍길동순, 가천대학교 응용통계학과 대학원"
date: "`r Sys.Date()`"
output:
  html_document:
    code_folding: show
    fig_caption: yes
    fig_height: 7
    fig_width: 10
    highlight: haddock
    number_sections: yes
    pandoc_args:
    - --number-sections
    - --number-offset=0
    self_contained: no
    theme: cosmo
    toc: yes
    toc_depth: 3
    toc_float: yes
  pdf_document:
    toc: yes
    toc_depth: 3
  word_document:
    toc: yes
    toc_depth: '3'
---

<style type="text/css">
  body, td {
     font-size: 16px;
     font-family: 맑은 고딕
  }
  code.r{
    font-size: 16px;
    font-weight: bold;
    font-family: 맑은 고딕
  }
  pre {
    font-size: 14px
    font-family: 맑은 고딕
  }
  h1,h2,h3,h4,h5,h6{
    font-family: 맑은 고딕;
  }
  h1{
    font-size: 22pt;
  }
  h2{
    font-size: 20pt;
  }
  h3{
    font-size: 18pt;
  }
</style>

<br>


# R의 아주 기초 
+ 폴더 생성/project 생성/"*.rmd" 이동 
+ 새로운 Chunk 생성: shift + ctrl + i
+ Make Snippets
+ code와 설명을 항상 함께 기록합시다. 
```{r}
data(mtcars)
str(mtcars)
```
```{r}
# install.packages("tidyverse")
library(tidyverse)
pairs(mtcars)
```



## Second Level

### Third Level

```{r}

head(iris)
summary(iris)

```

<br>

# Second Chapter

## Second level

```{r}
library(ggplot2)
ggplot(iris, aes(x=Sepal.Length, y=Sepal.Width, color=Species)) + geom_point(size=4)

```

<br>


# Summary {-}

* Summary 1
* Summary 2
* Summary 3


# References {-}

[R tutorial](https://cran.r-project.org/doc/manuals/r-release/R-intro.html)


--------------------------------------------------------------------------------------------------

ⓒ Statistical Methods, Gachon University

--------------------------------------------------------------------------------------------------
