---
title: "베이지안 통계추론 4장 과제"
author: "응용통계학과 이준혁"
date: "2023-09-22"
output:
  html_document:
    css: styles.css
    #code_folding: show
    fig_caption: yes
    fig_height: 7.5
    fig_width: 10
    fig_retina: null
    highlight: haddock
    self_contained: yes
    theme: cosmo
    toc: yes
    toc_depth: 6
    toc_float: yes
    fig_dpi: 300
---

```{r setup, include=FALSE}
knitr::opts_chunk$set(echo = TRUE)
```
<style type="text/css">
  body, td {
     font-size: 16px;
     font-family: 맑은 고딕
  }
  code.r{
    font-size: 16px;
    font-weight: bold;
    font-family: 맑은 고딕
  }
  pre {
    font-size: 14px
    font-family: 맑은 고딕
  }
  h1,h2,h3,h4,h5,h6{
    font-family: 맑은 고딕;
    font-weight: bold;
  }
  h1{
    font-size: 18pt;
  }
  h2{
    font-size: 16pt;
  }
  h3{
    font-size: 14pt;
  }
</style>

---
```{r}
library(ggplot2)
```

# 1번 문제
확률변수 $X_1, X_2, \ldots, X_7$은 각각 독립적으로 베르누이 분포

베르누이 분포의 확률질량함수
\[ P(X = x | \theta) = \theta^x (1 - \theta)^{1 - x} \]

\[ L(\theta) = \prod_{i=1}^{7} \theta^{x_i} (1 - \theta)^{1 - x_i} \]

관측치가 $(1, 1, 0, 1, 0, 0, 0)$이므로 우도함수는
\[ L(\theta) = \theta^3 (1 - \theta)^4 \]

로그우도함수는는
\[ \log L(\theta) = 3 \log \theta + 4 \log (1 - \theta) \]

\[ \frac{d}{d\theta} \log L(\theta) = \frac{3}{\theta} - \frac{4}{1 - \theta} = 0 \]
$\theta = \frac{3}{7}$

# 2번 문제

$T(X) = \sum_{i=1}^{n} X_{i}^2$이 $\theta$에 대한 충분통계량임을 보인다.

팩터화 정리에 따라, 만약 어떤 함수 $g(t, \theta)$와 $h(x)$가 존재하여
\[
f(x_1, x_2, \ldots, x_n; \theta) = h(x_1, x_2, \ldots, x_n) \cdot g(T(x), \theta)
\]
가 성립한다면, $T(x)$는 $\theta$에 대한 충분통계량이다.

\[
f(x_1, x_2, \ldots, x_n; \theta) = \left( \frac{1}{\sqrt{2\pi\theta}} \right)^n \exp\left( -\frac{\sum_{i=1}^{n} X_{i}^2}{2\theta} \right)
\]

이를 팩터화하면, $g(t, \theta) = \left( \frac{1}{\sqrt{2\pi\theta}} \right)^n \exp\left( -\frac{t}{2\theta} \right)$와 $h(x) = 1$이며, 따라서 $T(X) = \sum_{i=1}^{n} X_{i}^2$는 충분통계량이다.

# 3번 문제

팩터화 정리에 따라, 만약 어떤 함수 $g(t, \theta)$와 $h(x)$가 존재하여
\[
f(x_1, x_2, \ldots, x_n; \theta) = h(x_1, x_2, \ldots, x_n) \cdot g(T(x), \theta)
\]
가 성립한다면, $T(x)$는 $\theta$에 대한 충분통계량이다.

\[
f(x_1, x_2, \ldots, x_n; \theta) = \prod_{i=1}^{n} \frac{e^{-\theta} \theta^{x_i}}{x_i!}
\]
\[
= e^{-n\theta} \theta^{\sum_{i=1}^{n} x_i} \prod_{i=1}^{n} \frac{1}{x_i!}
\]

이를 팩터화하면, $g(t, \theta) = e^{-n\theta} \theta^t$와 $h(x) = \prod_{i=1}^{n} \frac{1}{x_i!}$이며, 따라서 $T(X) = \sum_{i=1}^{n} X_{i}$는 충분통계량이다.


# 4번 문제
격자점이용 근사
```{r}
theta = seq(0, 1, length = 1000) #10001
prob = dbeta(theta, 4, 8)
prob = prob / sum(prob)
plot(theta, prob, type = 'l')
prob.sort = sort(prob, decreasing = T)
level = 0.95
cumsum(prob.sort)
M = min(which(cumsum(prob.sort) >= level))
height = prob.sort[M]
HPD.index = which(prob >= height)
HPD.level = sum(prob[HPD.index])
res = list(index = HPD.index, level = HPD.level)
low_b = min(theta[res$index])
upper_b = max(theta[res$index])

plot(theta, prob, type = 'l')
abline(v = c(low_b, upper_b), lty=c(1,1), col=c(3,3))
```

# 6번 문제

```{r}
k <- 5
n <- 20
prior <- rep(1/9, 9)
theta <- seq(0.1, 0.9, by=0.1)

# 가능도 및 사후 확률
likelihood <- theta^k * (1 - theta)^(n - k)
posterior <- likelihood * prior
posterior <- posterior / sum(posterior)  # 정규화

# 사후분포
plot(theta, posterior, type="b", pch=19, xlab=expression(theta), ylab="Posterior Probability",
     main="Posterior Distribution")
     
# 95% 최대사후구간
cum_posterior <- cumsum(posterior)
lower_bound <- theta[min(which(cum_posterior >= 0.025))]
upper_bound <- theta[max(which(cum_posterior <= 0.975))]
abline(v = lower_bound, col="red", lty=2)
abline(v = upper_bound, col="red", lty=2)
text(lower_bound, max(posterior), labels = sprintf("%.1f", lower_bound), pos=2, col="blue")
text(upper_bound, max(posterior), labels = sprintf("%.1f", upper_bound), pos=4, col="blue")
```


